---
title: "Territorialização da RAPS no Estado do Rio de Janeiro (2025)"
author: "Jessé da Silva Lima"
format: html
editor: visual
---

# Territorialização e Fluxos da Rede de Atenção Psicossocial (RAPS) no Estado do Rio de Janeiro

## 1. Pacotes a serem utilizados

```{r}
# Caso não tenha baixado, utilize o código abaixo:
# install.packages(c("microdatasus", "dplyr", "stringr", "ggplot2", "sf", "geobr", "tidyr"))

library(microdatasus)
library(dplyr)
library(stringr)
library(ggplot2)
library(sf)
library(geobr)
library(tidyr)
```

## 2. Looping para Instalar Todos os Meses sem Travar

Looping de download do SIA/DATASUS para as 12 competências de 2025 e filtragem da Forma de Organização \`030108\` (CAPS).

```{r}
# 1. Configurando o ano e criando uma lista vazia para armazenar os recortes
ano_analise <- 2025
meses <- 1:12
lista_meses_caps <- list() # Esta lista vai guardar apenas as tabelas "leves"

# 2. Criando o Loop: O R fará o download e a limpeza repetidamente para cada mês
for (mes in meses) 
  
  # Imprime no console em qual mês o R está trabalhando (bom para você acompanhar) cat("Processando mês:", mes, "de", ano_analise, "\n")
  
  # PASSO A: Download de um único mês
  sia_bruto <- fetch_datasus(
    year_start = ano_analise, month_start = mes,
    year_end = ano_analise, month_end = mes,
    uf = "RJ",
    information_system = "SIA-PA"
  )
  
  # PASSO B: Processamento do microdatasus
  sia_proc <- process_sia(sia_bruto)
  
  # PASSO C: Filtragem Imediata (Isolando apenas os serviços CAPS)
  sia_caps_leve <- sia_proc |>
    select(Origem = PA_MUNPCN, Destino = PA_UFMUN, PA_PROC_ID, PA_QTDPRO) |>
    filter(str_starts(as.character(PA_PROC_ID), "030108")) |>
  mutate(
      PA_QTDPRO = as.numeric(PA_QTDPRO),
      mes_competencia = mes) # Adiciona uma coluna indicando o mês, essencial para a sua análise de dinâmica!
```

## 3. Criando a Malha Geográfica e os Centroides

```{r}
# Filtrando o código do estado e retirando valores nulos
tabela_evolucao_mensal <- fluxo_caps_2025 |>
  drop_na(Origem, Destino) |>
  filter(str_starts(Origem, "33") & str_starts(Destino, "33")) |>
  
  # Mudando a ID do mês de número para as iniciais
  mutate(
    mes_nome = factor(
      mes_competencia, 
      levels = 1:12, 
      labels = c("Jan", "Fev", "Mar", "Abr", "Mai", "Jun", 
                 "Jul", "Ago", "Set", "Out", "Nov", "Dez")
    )
  ) |>
  
  # Agrupando e desagrupando
  group_by(Origem, Destino, mes_nome) |>
  summarise(atendimentos = sum(PA_QTDPRO, na.rm = TRUE), .groups = "drop") |>
  
  # Separando os meses para colunas separadas
  pivot_wider(
    names_from = mes_nome, 
    values_from = atendimentos,
    values_fill = 0 # Se não houve fluxo naquele mês específico, preenche com zero
  ) |>
  
  # Somando os valores para gerar o dado anual
  rowwise() |>
  mutate(Total_Ano = sum(c_across(Jan:Dez), na.rm = TRUE)) |>
  ungroup() |>
  
  # Ordem decrescente
arrange(desc(Total_Ano)) 

print(tabela_evolucao_mensal)
```

## 4. Cruzando a Tabela Anual com os Centroides

```{r}
# Baixando malha no campo de estudo
malha_rj <- read_municipality(code_muni = "RJ", year = 2023, showProgress = FALSE)|>
  # Código com 6 dígitos
  mutate(code_muni = str_sub(as.character(code_muni), 1, 6))

# Calculando o ponto certo do centróide dos municípios
centroides_geo <- malha_rj |>
  st_centroid() 

# Coordenadas dos centróides
coords <- st_coordinates(centroides_geo)

# Ajuda de IA para deixar essa tabela mais leve, com menos informações
centroides <- centroides_geo |>
  st_drop_geometry() |>
  mutate(
    lon = coords[, 1],
    lat = coords[, 2]
  ) |>
  select(code_muni, name_muni, lon, lat)
```

```{r}
# Criando a tabela intermunicipal mensal já com os nomes das cidades e coordenadas
tabela_intermunicipal_mensal <- tabela_evolucao_mensal |>
  # Mantém apenas os atendimentos fora do município de origem
  filter(Origem != Destino) |>
  
  # Cruza os dados da Origem
  left_join(centroides, by = c("Origem" = "code_muni")) |>
  rename( # Mudei o nome para algo mais simples
    nome_origem = name_muni,
    lon_origem = lon,
    lat_origem = lat
  ) |>
  
  # Cruza os dados do Destino
  left_join(centroides, by = c("Destino" = "code_muni")) |>
  rename( 
    nome_destino = name_muni,
    lon_destino = lon,
    lat_destino = lat
  ) |>
  
  # Reorganiza a ordem das colunas
  select(
    Origem, nome_origem, lon_origem, lat_origem,
    Destino, nome_destino, lon_destino, lat_destino,
    Jan, Fev, Mar, Abr, Mai, Jun, 
    Jul, Ago, Set, Out, Nov, Dez, 
    Total_Ano
  ) |>
  
  # Ordena pelos municípios com maior fluxo no ano
  arrange(desc(Total_Ano)) |>
  
  # Removendo NA
  drop_na(lon_origem, lat_origem, lon_destino, lat_destino)

# Verifica como a tabela ficou
head(tabela_intermunicipal_mensal)
```

## 5. Mapa de Fluxo Intermunicipal

```{r}
# Criando as categorias de volume baseadas no Total Anual

tabela_mapa_fluxo <- tabela_intermunicipal_mensal |>
  mutate(
    faixa_atendimento = cut(
      Total_Ano,
      # Limite das Classes
      breaks = c(0, 50, 150, 300, 500, Inf),
      # Legendas
      labels = c("1 a 50", "51 a 150", "151 a 300", "301 a 500", "500+"),
      include.lowest = TRUE,
      right = TRUE
    )
  )

# Mapa de Fluxo
  ggplot() +
  geom_sf(data = malha_rj, fill = "gray95", color = "gray40", size = 0.2) +
  
  # Municípios de Origem representados por pontos
  geom_point(
    data = distinct(tabela_mapa_fluxo, Origem, .keep_all = TRUE),
    aes(x = lon_origem, y = lat_origem, color = "Município de Origem"),
    size = 2.0
  ) +
  
  # Fluxo Intermunicipal
  geom_curve(
    data = tabela_mapa_fluxo,
    aes(
      x = lon_origem, y = lat_origem, 
      xend = lon_destino, yend = lat_destino, 
      linewidth = faixa_atendimento, 
      alpha = faixa_atendimento      
    ),
    curvature = 0.2,   
    arrow = arrow(length = unit(0.05, "inches"), type = "closed"), 
    color = "brown"  
  ) +
  
  scale_linewidth_manual(
    values = c(0.6, 1.0, 1.6, 2.2, 3.0) #Espessura das linhas
  ) + 
  scale_alpha_manual(
    values = c(0.3, 0.4, 0.5, 0.6, 0.8) #Transparência das linhas
  ) +
  
  # Legenda dos Pontos
  scale_color_manual(
    name = "Localização",
    values = c("Município de Origem" = "firebrick1")
  ) +
  
  theme_void() +
  labs(
    title = "Fluxo Intermunicipal de Atendimento Ambulatorial (CAPS)",
    subtitle = "Estado do Rio de Janeiro (Acumulado do Ano - 2025)",
    linewidth = "Volume de\nAtendimentos",
    alpha = "Volume de\nAtendimentos",
    color = "Localização",
    caption = "Jessé Lima | Dados: SIA/DATASUS e geobr"
  ) +
  theme(
    plot.title = element_text(face = "bold", size = 13, hjust = 0.5),
    plot.subtitle = element_text(size = 10, hjust = 0.5),
    legend.position = "right",
    legend.background = element_rect(fill = "white", color = "gray20", linewidth = 0.3)
  )
```

## 6. Maiores Atendimentos Intermunicipais e Intramunicipais

```{r}
# Tabela de atendimentos intramunicipais
tabela_intramunicipal <- tabela_evolucao_mensal |>
  filter(Origem == Destino) |>
  left_join(centroides, by = c("Origem" = "code_muni")) |>
  rename(municipio = name_muni) |>
  
  # Organizando as colunas
  select(
    codigo_ibge = Origem, 
    municipio, 
    Jan, Fev, Mar, Abr, Mai, Jun, 
    Jul, Ago, Set, Out, Nov, Dez, 
    Total_Ano
  ) |>
  
  # Ordenando o que mais atendeu para o que menos atendeu a pop residente
  arrange(desc(Total_Ano))

print(tabela_intramunicipal)
```

```{r}
# Tabela de Ranking Intermunicipal
tabela_top_intermunicipal <- tabela_intermunicipal_mensal |>
  mutate(rota_fluxo = paste(nome_origem, "->", nome_destino)) |>
  select(
    rota_fluxo,
    Total_Ano,
    Jan, Fev, Mar, Abr, Mai, Jun, 
    Jul, Ago, Set, Out, Nov, Dez
  ) |>
  
  arrange(desc(Total_Ano)) |>
  
  # Top 20
  slice_head(n = 20)

print(tabela_top_intermunicipal)
```

## 7. Tabela com o Ranking Intramunicipal

```{r}
# Tabela de Ranking Intramunicipal
tabela_intramunicipal |>
  slice_head(n = 20) |> # Seleciona os 20 maiores
  ggplot(aes(x = reorder(municipio, Total_Ano), y = Total_Ano)) +
  
  # Edição das barras
  geom_col(fill = "steelblue", width = 0.7) +
  coord_flip() + # Deita o gráfico para facilitar a leitura dos nomes
  
  # Numeração das barras
  geom_text(
    aes(label = scales::comma(Total_Ano, big.mark = ".", decimal.mark = ",")), 
    hjust = -0.1, 
    size = 3.5, 
    fontface = "bold",
    color = "black"
  ) +
  
  # Espaçamento porque o eixo Y estava cortando
  scale_y_continuous(
    labels = scales::label_comma(big.mark = ".", decimal.mark = ","), 
    expand = expansion(mult = c(0, 0.2))
  ) +
  
  theme_minimal() +
  labs(
    title = "Top 20: Fluxo Intramunicipal de Pacientes (CAPS)",
    subtitle = "Municípios com maior volume de atendimentos locais (2025)",
    x = "Municípios",
    y = "Total de Atendimentos Anuais",
    caption = "Dados: SIA/DATASUS"
  ) +
  theme(
    plot.title = element_text(face = "bold", size = 12, hjust = 0.5),
    plot.subtitle = element_text(size = 10, hjust = 0.5),
    axis.title = element_text(face = "bold", size = 10),
    panel.grid.major.y = element_blank() # Limpa as linhas horizontais de fundo
  )
```

## 8. Gráfico Comparativo Intramunicipal x Intermunicipal:

```{r}
# Comparando Total Intra e Intermunicipal
tabela_comparativo_geral <- tabela_evolucao_mensal |>
  mutate(
    tipo_atendimento = if_else(Origem == Destino, "Intramunicipal", "Intermunicipal")
  ) |>
  group_by(tipo_atendimento) |>
  summarise(total_geral = sum(Total_Ano, na.rm = TRUE)) |>
  mutate(
    # Calcula a porcentagem
    percentual = round((total_geral / sum(total_geral)) * 100, 1),
    # Texto combinando título e percentagem
    label_texto = paste0(
      scales::comma(total_geral, big.mark = ".", decimal.mark = ","), 
      " (", percentual, "%)"
    )
  )

print(tabela_comparativo_geral)

# Gráfico de Barras Comparativo
ggplot(tabela_comparativo_geral, aes(x = tipo_atendimento, y = total_geral, fill = tipo_atendimento)) +
  
  # Inf das Barras
  geom_col(width = 0.5, show.legend = FALSE) +
  
  # Texto acima das Barras
  geom_text(
    aes(label = label_texto), 
    vjust = -0.8, 
    size = 4.5, 
    fontface = "bold"
  ) +
  
  scale_fill_manual(
    values = c("Intramunicipal" = "steelblue", "Intermunicipal" = "firebrick")
  ) +
  
  scale_y_continuous(
    labels = scales::label_comma(big.mark = ".", decimal.mark = ","), 
    expand = expansion(mult = c(0, 0.2))
  ) +
  
  theme_minimal() +
  labs(
    title = "Comparativo Geral de Atendimentos: Intramunicipal vs Intermunicipal",
    subtitle = "Rede CAPS - Estado do Rio de Janeiro (Acumulado de 2025)",
    x = "Tipo de Atendimento",
    y = "Total de Procedimentos",
    caption = "Dados: SIA/DATASUS"
  ) +
  theme(
    plot.title = element_text(face = "bold", size = 13, hjust = 0.5),
    plot.subtitle = element_text(size = 11, hjust = 0.5),
    axis.title = element_text(face = "bold", size = 10),
    axis.text.x = element_text(size = 11, face = "bold"),
    panel.grid.major.x = element_blank() # Remove as linhas verticais de grade
  )
```

## 9. Gráfico dos Maiores Casos Intermunicipais (Vazios Assistenciais)

```{r}
# Gráfico das Top 20 rotas intermunicipais
tabela_top_intermunicipal |>
  ggplot(aes(x = reorder(rota_fluxo, Total_Ano), y = Total_Ano)) +
  
  geom_col(fill = "firebrick", width = 0.7) +
  coord_flip() + 
  
  geom_text(
    aes(label = scales::comma(Total_Ano, big.mark = ".", decimal.mark = ",")), 
    hjust = -0.1, 
    size = 3.5, 
    fontface = "bold",
    color = "black"
  ) +
  
  scale_y_continuous(
    labels = scales::label_comma(big.mark = ".", decimal.mark = ","), 
    expand = expansion(mult = c(0, 0.2))
  ) +
  
  theme_minimal() +
  labs(
    title = "Fluxo Intermunicipal (CAPS)",
    subtitle = "As 20 maiores rotas de deslocamento de pacientes no RJ (2025)",
    x = "Origem → Destino",
    y = "Total de Atendimentos Anuais",
    caption = "Dados: SIA/DATASUS"
  ) +
  theme(
    plot.title = element_text(face = "bold", size = 12, hjust = 0.5),
    plot.subtitle = element_text(size = 10, hjust = 0.5),
    axis.title = element_text(face = "bold", size = 10),
    panel.grid.major.y = element_blank()
  )
```

## 10. Identificando os Top 10 Municípios que mais exportam procedimentos

```{r}
# 10 municípios que mais exportam pacientes
top10_municipios_exportadores <- tabela_evolucao_mensal |>
  filter(Origem != Destino) |>
  group_by(Origem) |>
  summarise(total_inter = sum(Total_Ano, na.rm = TRUE)) |>
  arrange(desc(total_inter)) |>
  slice_head(n = 10) |>
  pull(Origem) # Extrai apenas o código IBGE das 10 cidades

# Tabela comparativa entre essas cidades
tabela_top10_comparativa <- tabela_evolucao_mensal |>
  filter(Origem %in% top10_municipios_exportadores) |>
  left_join(centroides, by = c("Origem" = "code_muni")) |>
  rename(municipio = name_muni) |>
  
  # Classifica se o atendimento foi dentro ou fora
  mutate(
    tipo_atendimento = if_else(Origem == Destino, "Intramunicipal (Na própria cidade)", "Intermunicipal (Viajou para fora)")
  ) |>
  
  # Somando total anual por cidade
  group_by(municipio, tipo_atendimento) |>
  summarise(total = sum(Total_Ano, na.rm = TRUE), .groups = "drop_last") |>
  
  # Calculando a porcentagem que cada tipo representa dentro de cada município
  mutate(
    porcentagem = round((total / sum(total)) * 100, 1),
    label_texto = paste0(scales::comma(total, big.mark = ".", decimal.mark = ","), " (", porcentagem, "%)")
  ) |>
  ungroup()

# Exibindo os números no console para análise
print(tabela_top10_comparativa)
```

```{r}
# Tabela com o peso (%) de cada Município de Origem no fluxo intermunicipal total do RJ
peso_intermunicipal_origem <- tabela_evolucao_mensal |>
  # 1. Filtra apenas quem viajou para fora (Intermunicipal)
  filter(Origem != Destino) |>
  
  # 2. Agrupa por Origem e soma todo o volume exportado por aquela cidade no ano
  group_by(Origem) |>
  summarise(total_exportado = sum(Total_Ano, na.rm = TRUE), .groups = "drop") |>
  
  # 3. Puxa o nome bonito da cidade de Origem
  left_join(centroides, by = c("Origem" = "code_muni")) |>
  rename(municipio_origem = name_muni) |>
  
  # 4. Calcula a porcentagem do município em relação a todo o tráfego intermunicipal do Estado
  mutate(
    peso_percentual = round((total_exportado / sum(total_exportado)) * 100, 2)
  ) |>
  
  # 5. Ordena dos maiores responsáveis pelo tráfego para os menores
  arrange(desc(peso_percentual)) |>
  select(Origem, municipio_origem, total_exportado, peso_percentual)

# Exibindo os 20 municípios com maior peso no tráfego intermunicipal fluminense
print(peso_intermunicipal_origem, n = 20)
```

```{r}
# Tabela Diagnóstica: Taxa de Evasão / Dependência Externa por Município (0% a 100%)
diagnostico_dependencia_externa <- tabela_evolucao_mensal |>
  # 1. Agrupa por cidade de Origem
  group_by(Origem) |>
  summarise(
    # Soma quanto a cidade atendeu dentro dela mesma (Intra)
    atendimentos_internos = sum(Total_Ano[Origem == Destino], na.rm = TRUE),
    # Soma quanto a cidade enviou para fora (Inter)
    atendimentos_externos = sum(Total_Ano[Origem != Destino], na.rm = TRUE),
    .groups = "drop"
  ) |>
  
  # 2. Puxa o nome da cidade
  left_join(centroides, by = c("Origem" = "code_muni")) |>
  rename(municipio = name_muni) |>
  
  # 3. Calcula o total geral da cidade e a Porcentagem de Dependência Externa
  mutate(
    total_geral = atendimentos_internos + atendimentos_externos,
    taxa_dependencia_externa = round((atendimentos_externos / total_geral) * 100, 1)
  ) |>
  
  # 4. Ordena das cidades 100% dependentes de fora para as mais autossuficientes
  arrange(desc(taxa_dependencia_externa)) |>
  select(Origem, municipio, atendimentos_internos, atendimentos_externos, total_geral, taxa_dependencia_externa)

# Abrindo a tabela completa para você inspecionar todos os municípios com 100% ou mais de 80%
print(diagnostico_dependencia_externa, n = 30)

# Se preferir abrir na aba do RStudio para varrer os 92 municípios:
# View(diagnostico_dependencia_externa)
```

## 12. Download do Mapa com Boa Resolução

```{r}
ggsave(
  filename = "mapa_fluxo_caps_alta_resolucao.png", 
  width = 12,        # Largura da imagem
  height = 7,        # Altura da imagem
  units = "in",      # Unidade em polegadas
  dpi = 300,         # 300 DPI = Resolução de altíssima qualidade (sem pixelar)
  bg = "white"       # Garante fundo branco limpo para o Canva
)
```

Caso replique o conteúdo ou utilize quaisquer pacotes, não esqueça de realizar a correta menção dos pesquisadores responsáveis no seu trabalho =D

Bons estudos!

### Att. Jessé Lima (CRMV-RJ 21637)
